臺灣嘉義地方法院民事裁定
110年度家調裁字第21號
聲  請  人  許國群  

代  理  人  蕭敦仁律師
相  對  人  陳台紡  


上列當事人間請求確認婚姻關係存在事件，本院裁定如下：
    主  文
確認兩造間之婚姻關係存在。
程序費用由相對人負擔。
    理  由
一、聲請意旨略以：相對人於民國107年初向聲請人要求離婚，
    聲請人表示若相對人能覓得兩位見證人即考慮離婚，嗣相對
    人於107年5月2日持有證人甲○○、乙○○簽名之兩願離婚書，
    表示兩位證人願出面證明兩造有離婚意願，希望聲請人能一
    同至戶政機關辦理離婚登記。殆今年聲請人方知證人甲○○、
    乙○○之署押均係相對人未經證人甲○○、乙○○之授權而偽造，
    則證人甲○○、乙○○未於兩造兩願離婚時與兩造確認是否有離
    婚之真意，且協議書上之簽名亦是相對人所偽造，兩造離婚
    欠缺民法第1050條規定之法定要件，依民法第73條前段規定
    應為無效，爰依法聲請裁定如主文第1項所示等語。
二、相對人則以：同意聲請法院逕依聲請人之聲明裁定如主文第
    1項等語。
三、當事人就不得處分之事項，其解決事件之意思已甚接近或對
    於原因事實之有無不爭執者，得合意聲請法院為裁定；法院
    為前項裁定前，應參酌調解委員之意見及家事調查官之報告
    ，依職權調查事實及必要之證據，並就調查結果使當事人或
    知悉之利害關係人有陳述意見之機會；當事人聲請辯論者，
    應予准許，家事事件法第33條第1項、第2項定有明文。又依
    同法第35條第1項規定，上開裁定確定者，與確定判決有同
    一之效力。本件聲請人之主張，屬當事人不得處分事項，而
    兩造於110年8月9日合意聲請法院為裁定（本院卷第77頁）
    ，依上開規定，自應由本院為裁定。
四、確認法律關係之訴，非聲請人有即受確認判決之法律上利益
    者，不得提起，民事訴訟法第247條第1項前段定有明文，又
    所謂即受確認判決之法律上利益，係指因法律關係之存否不
    明確，致原告在私法上之地位有受侵害之危險，而此項危險
    得以對於被告之確認判決除去之者而言，故確認法律關係成
    立或不成立之訴，苟具備前開要件，即得謂有即受確認判決
    之法律上利益（最高法院42年台上字第1031號判例參照）。
    又兩願離婚，應以書面為之，有二人以上證人之簽名並應向
    戶政機關為離婚之登記，民法第1050條亦有明文。本件兩造
    於97年10月17日結婚，嗣於107年5月2日簽立離婚協議書並
    於同日至戶政事務所辦妥離婚登記等情，有離婚協議書、戶
    籍謄本等件在卷可憑，且為兩造所不爭執，足認為真正。聲
    請人主張兩造兩願離婚因證人甲○○、乙○○並未確實見聞、知
    悉兩造離婚之事而為無效，此與兩造的戶籍已為離婚之登記
    不符，故欲請求法院確認兩造間婚姻關係存在，藉以除去戶
    籍上不實之離婚登記等語，依前開規定及說明，本件兩造間
    於私法上之身分關係尚非明確，且此種不明之狀態得以確認
    之訴除去，依前開規定及說明，應認聲請人有即受確認裁判
    之法律上利益。
五、聲請人主張證人甲○○、乙○○未親自見聞兩造確有離婚之真意
    ，證人甲○○、乙○○之署押係偽造等情，相對人對此陳稱略以
    ：我們離婚的事情並沒有告訴甲○○，甲○○並不知道我們離婚
    的事情等語（本院卷第77頁），審酌兩造均不爭執證人甲○○
    未親自與聲請人確認是否有離婚之真意，故足認聲請人主張
    之前開事實應屬真正。兩願離婚應以書面為之，並應有二人
    以上證人之簽名，為民法第1050條所規定之方式，夫妻間雖
    有離婚之合意，如未依此方式為之，依民法第73條之規定，
    自屬無效；且既稱證人，自須對於離婚之協議在場聞見，或
    知悉當事人間有離婚之協議，始足當之。又民法第1050條所
    謂二人以上證人之簽名，固不限於作成離婚證書時為之，亦
    不限於協議離婚時在場之人，始得為證人，然究難謂非親見
    或親聞雙方當事人確有離婚真意之人，亦得為證人（68年台
    上字第3792號判例參照）。本件兩造離婚協議書上之證人甲
    ○○，既未親自見聞兩造確有離婚之真意，揆諸前揭規定及判
    例意旨，兩造兩願離婚核與應有二人以上證人之簽名之要件
    不符，自難認兩造兩願離婚已具備法定要件，兩造縱曾持向
    戶政機關辦妥離婚登記，亦不生兩願離婚之效力，從而兩造
    間之婚姻關係仍屬存在，惟因戶政機關已受理離婚登記，致
    兩造間之婚姻關係存否有所不明，聲請人為此請求如主文第
    1項所示，洵屬正當，應予准許。
六、爰裁定如主文。
中　　華　　民　　國　　110 　年　　8 　　月　　23　　日
                  家事法庭    法  官  柯月美
以上正本係照原本作成。
如對本裁定抗告須於裁定送達後10日內向本院提出抗告狀。
中　　華　　民　　國　　110 　年　　8 　　月　　23　　日
                              書記官  林玫熹